臺灣高等法院高雄分院民事判決
                                     110年度家上字第51號
上  訴  人  乙○○

被  上訴人  甲○○
上列當事人間請求離婚事件，上訴人對於中華民國110 年4 月22
日臺灣高雄少年及家事法院109 年度婚字第390 號第一審判決提
起上訴，本院於110 年10月6 日言詞辯論終結，判決如下：
    主       文
上訴駁回。
第二審訴訟費用由上訴人負擔。
    事實及理由
一、被上訴人起訴主張：兩造於民國103 年9 月20日結婚，上訴
    人於結婚前已因案入監服刑，被上訴人為便於探視，方與上
    訴人辦理結婚登記。結婚初期，兩造在監所探視會面時，尚
    能和諧交談，然自108 年起，上訴人言語即與被上訴人無交
    集，被上訴人曾詢問上訴人有關出獄後之規劃，上訴人稱其
    欲引渡俄羅斯人來臺從事八大行業等語，顯見上訴人仍欲不
    務正業，想一些賺錢偏門，被上訴人無法接受，諸多思想亦
    無法再與上訴人溝通，詎上訴人竟分別於108 年9 月8 日及
    109 年1 月25日寫信辱罵及恐嚇被上訴人，內容略稱被上訴
    人嘴硬囂張、無情、驕傲清高、愚痴、勢利、拋夫忘義、出
    獄後要買兩個骨灰塔位，一個是給被上訴人的等語，致被上
    訴人心生害怕及難過，顯見上訴人之個性、理念已與被上訴
    人無交集，婚姻已生破綻，被上訴人已無法再與上訴人維持
    婚姻關係，且兩造之婚姻已生重大破綻而無法回復，任何人
    倘處於同一境況，均將喪失維持婚姻之意願，爰依民法第10
    52條第2 項之規定請求判決兩造離婚等語。
二、上訴人則以：
  ㈠伊於未入監前即與被上訴人有濃厚感情，並共同居住生活，
    嗣上訴人入獄後，被上訴人頓失依靠身心受創，自103 年4
    月起，被上訴人每個星期均前來監獄探監，並向伊表達愛意
    ，且要伊向監獄詢問辦理在監結婚登記一事，以表被上訴人
    感情的堅貞，兩造遂於103 年9 月20日辦妥結婚登記，被上
    訴人並前後陸續探監達5 年之久。
  ㈡嗣105 年間被上訴人曾因金錢問題請求伊之姊能幫忙房子過
    戶事宜，遭上訴人之姊拒絕後，於探監期間伊開始感受到被
    上訴人情緒產生負面變化，經上訴人探詢原因，被上訴人告
    知因上訴人之姊並未當她為自家人看待，轉而對伊不諒解，
    伊雖不時安慰被上訴人，待其出獄後會好好處理，請被上訴
    人務必忍耐，但此事陰影已烙印被上訴人心中，此亦為雙方
    日後產生嫌隙、情緒爭吵的癥結源頭。此後被上訴人已少有
    書信，偶有書信亦係平淡無奇如記事般之內容，已無濃情蜜
    意之用語，且探監時之口氣與態度也日漸生疏冷漠。
  ㈢其後於108 年初，被上訴人來探監時，以事業發展不想被婚
    姻束縛為由，向伊提出辦理假離婚，待伊出獄後再補辦婚禮
    之要求，遭伊拒絕後即對伊批評謾罵。被上訴人復於108 年
    間之懇親電話及109 年1 月17日之會客中，對伊講話尖酸刻
    薄、挑釁謾罵，伊方會於108 年8 月及109 年1 月25日先後
    二次寫信給被上訴人，表達伊心中之委屈及不滿，信中內容
    雖有些許憤恨，但純係情緒上之發洩，絕無任何對被上訴人
    之恐嚇或不利之意，但被上訴人竟依此二封信認為伊對其恐
    嚇而訴請離婚，令人匪夷所思。伊對被上訴人並無家暴，亦
    無任何恐嚇或不利之行為，況伊現尚在監執行中。而伊於1
    年多後即可報請假釋，伊至今仍心繫被上訴人，希望在1 年
    多得到假釋後再與被上訴人團聚，攜手共同經營未來生活等
    語資為抗辯。
三、原審為上訴人敗訴之判決，上訴人對原判決不服，提起上訴
    ，聲明：㈠原判決廢棄；㈡被上訴人在第一審之訴駁回。被上
    訴人則聲明：上訴駁回。
四、兩造不爭執事項（見本院卷第134頁）：
  ㈠兩造婚前交往，並於101 年1 月起同住共同生活，嗣曾於103
     年1 月28日辦理訂婚，上訴人於103 年3 月19日入監服刑
    ，兩造於103 年9 月20日辦理結婚登記。
  ㈡上訴人目前尚在監執行中，被上訴人自103 年4 月3 日起迄1
    08 年1 月29日期間，均有密集前往高雄監獄探視上訴人；
    自108 年1 月29日會面後，相隔近1 年之109 年1 月17日方
    再為探視上訴人，僅曾有電話聯繫，並自該次探視後迄109
    年10月13日前均未再行探視上訴人。
  ㈢108 年1 月22日被上訴人至監獄探視上訴人時，被上訴人曾
    以其須處理個人事務為理由，要求上訴人辦理假離婚。
  ㈣108 年1 月29日被上訴人至監獄探視上訴人時，上訴人質疑
    被上訴人何以要辦假離婚，被上訴人則多次勸說上訴人如辦
    理離婚，兩造關係仍然依舊，但上訴人不同意辦理離婚。
五、被上訴人主張兩造間有難以維持婚姻之重大事由，請求離婚
    有無理由部分：
  ㈠按有民法第1052條第1 項以外之重大事由，難以維持婚姻者
    ，夫妻之一方得請求離婚。但其事由應由夫妻之一方負責者
    ，僅他方得請求離婚，民法第1052條第2 項明文規定。所謂
    「有前項以外之重大事由，難以維持婚姻者」，係以婚姻是
    否已生破綻而無回復之希望為其判斷之標準。又婚姻是否已
    生破綻無回復之希望，則應依客觀之標準，即難以維持婚姻
    之事實，是否已達於倘處於同一境況，任何人均將喪失維持
    婚姻之意願而定。至於離婚之事由若可歸責於夫妻雙方時，
    則應衡量比較雙方之有責程度，如雙方之有責程度相同，則
    雙方均得請求離婚，以符公平，且符合民法第1052條第2 項
    規定之立法目的（最高法院95年度台上字第1450號判決要旨
    參照）。再婚姻係以夫妻共同生活為目的，夫妻雙方應以誠
    摯互信為基礎，相互扶持，共同建立和諧美滿之家庭，倘雙
    方因理念上之重大差異，互不往來，形同陌路，婚姻關係誠
    摰互信之感情基礎，已經不復存在，依一般人之生活經驗處
    於同一境況，均將喪失維持婚姻之意欲，應認顯然難期修復
    ，雙方共同生活的婚姻目的已經不能達成，應認符合民法第
    1052條第2 項所定難以維持婚姻之重大事由（最高法院91年
    度台上字第2023號判決意旨參照）。
  ㈡查上訴人於100 年間因犯強盜及多起加重竊盜案件，經判處
    罪刑確定，並經本院定應執行刑為有期徒刑9 年；其又於10
    0 年間另犯加重強盜及加重竊盜案件，分別遭判處罪刑並定
    應執行刑7 年6 月，於104 年4 月22日確定；上開案件再經
    臺灣高等法院於104 年7 月15日合併定應執行刑為有期徒刑
    16年，於104 年8 月26日確定；上訴人復於101 年11月間因
    犯肇事逃逸罪及搶奪罪，經分別判處罪刑，嗣並定應執行刑
    為有期徒刑1 年，與上開應執行有期徒刑16年接續執行，11
    9 年12月12日縮刑期滿執行完畢，現於臺灣高雄監獄執行中
    一節，有上訴人之臺灣高等法院前案紀錄表及在監在押全國
    紀錄表附卷可參（見本院卷第113-125 頁），堪信屬實。又
    兩造於103 年9 月20日辦理結婚，惟上訴人於兩造婚姻關係
    期間均在監服刑，迄今仍在執行中，則兩造婚後即未曾同住
    生活，雖可透由定期探視會面及通信維持聯繫，惟長期分居
    ，徒有夫妻之名，對於彼此之生活情況難以親自經歷及體會
    ，培養夫妻間之親密情感不易，於被上訴人生活中遭遇困難
    之際，上訴人亦無法予以扶持，遑論欲保持夫妻共同生活共
    營婚姻之圓滿、安全及幸福。
  ㈢被上訴人主張其曾詢問上訴人有關於出監後之規劃，上訴人
    仍欲不務正業，稱欲引渡俄羅斯的人來臺做八大行業，被上
    訴人無法接受，諸多想法亦無法再與上訴人溝通等語（見原
    審卷第327 頁），而上訴人固不否認其有向被上訴人為上開
    內容之回覆，惟辯稱此僅為笑談，不應成為離婚之依據，況
    兩造當初亦是在八大行業認識，雙方當時之生活型態及生活
    觀念一致，被上訴人早知上訴人工作型態，卻又指控從事八
    大行業無法經營正常婚姻生活云云（見原審卷第327-329 頁
    、本院卷第91、130-131 頁）。就此，被上訴人並不否認曾
    經任職於八大行業，惟陳稱此為其過往經歷，但不代表想法
    即一直停留於過去，其後來已脫離八大行業，並考取證照，
    從事買賣交易方面工作，反觀上訴人思想還停留在入監前，
    因此自覺與上訴人距離越來越遠，無法溝通等語，並提出其
    職業證明為證（見本院卷132 頁及卷末證物袋）。依兩造上
    開各自意見表述，可顯示兩造談及上訴人出監後之規劃時，
    上訴人因長期服刑，面對未來尚有諸多不確定性，除過往之
    經歷外，尚未曾多方思考及準備；相較之下，被上訴人則逐
    步思索希冀能更穩定經營未來生活，是被上訴人主張兩造長
    期因所處環境不同，想法認知漸生差距，上訴人無法理解其
    內心，兩造越發不易溝通，尚非無據。
  ㈣上訴人辯稱兩造感情爭吵之癥結源頭始於105 年間被上訴人
    請求上訴人之姐協助處理貸款事宜遭拒，認為上訴人之姐未
    將其當自家人看待等語，而此亦為被上訴人所不否認，陳稱
    上訴人之姐並未將其視同一家人，對伊態度婚前婚後大不相
    同，伊尋求上訴人姐姐協助處理貸款之事，其姐連談都不跟
    伊談，但該事件僅為一導火線，非兩造感情生變主要原因，
    並稱上訴人視其姐為母，故當伊提及上開想法時，上訴人並
    不接受，因此伊於兩造會面時曾一直向上訴人表示不要去提
    及其大姐，但上訴人卻一直要伊找其大姐談等語（見本院卷
    第137-138 頁）。由兩造上開所述亦足佐證，兩造因上訴人
    長期在監徒有夫妻之名，於被上訴人生活中遭遇困難之際，
    上訴人並無法予以扶持，亦無力調和被上訴人與其家人之關
    係互動，而僅能被動一再勸說被上訴人忍耐等待其出監，及
    請被上訴人自行再與其姐溝通，惟此卻與被上訴人想法、意
    願相違，徒增兩造關係之隔閡。
  ㈤被上訴人另主張上訴人分別於108 年9 月8 日及109 年1 月2
    5日寫信辱罵及恐嚇被上訴人等語，並提出上訴人所書寫之
    該二封信件為憑（見原審卷第19-29 頁）；上訴人則辯稱該
    二封信件係因被上訴人分別於懇親電話及109 年1 月17日之
    會客中，對其講話尖酸刻薄，伊方書寫此二封信件以抒發不
    滿情緒等語。查，
  ⒈被上訴人於自103 年4 月3 日起迄108 年1 月29日期間，密
    集前往高雄監獄探視上訴人，107 年1 月以前頻率相近最密
    集，107 年1 月以後則減為每月平均1 至2 次，自108 年1
    月29日會面後，相隔近1 年之109 年1 月17日方再為探視上
    訴人，並自該次探視後迄109 年10月13日前均未再行探視上
    訴人等節，為兩造所不爭執，並有法務部矯正署高雄監獄10
    9 年10月13日函及所附上訴人之會客紀錄及錄音檔案附卷可
    稽（見原審卷第229-250 頁），堪認屬實。
  ⒉又經原審當庭勘驗108 年1 月22日兩造之會客錄音，內容略
    為被上訴人以其須處理個人事務為理由，要求上訴人辦理假
    離婚，上訴人當時並未表示反對等情；嗣於同年月29日兩造
    之會客錄音，內容略為上訴人開始對被上訴人質疑何以要辦
    假離婚，被上訴人則多次勸說上訴人如辦理離婚，兩造關係
    仍然依舊，然上訴人仍不同意辦理離婚等語，有原審勘驗筆
    錄附卷可稽（見原審卷第327-329 頁、第339-350 頁）；佐
    以被上訴人陳稱：伊之所以跟上訴人說要辦假離婚，是因為
    希望好聚好散，上訴人很會鑽死腦筋，伊為了要顧及伊自己
    的人身安全，所以希望跟上訴人和平分手等語（見原審卷第
    273 頁、第327 頁），則被上訴人於108 年1 月22日已有與
    上訴人離婚之意，應堪以認定。兩造雖未能共同生活，惟被
    上訴人數年來持續相當之探視頻率，其用心誠屬不易，然兩
    造為夫妻，倘有想法不合之處，應可透過溝通協調、誠摯對
    談以尋求共識，被上訴人擔心上訴人不同意，未為溝通，逕
    以託詞敷衍及疏離上訴人方式希欲離婚，實有破壞夫妻間相
    處應本於真誠相待、互信互諒之道，行為容有不當。
  ⒊又兩造於前揭未會客時間（即108 年1 月29日會客後至109年
    1 月17日會客前），曾有電話聯繫此情，為兩造所不爭執（
    見原審卷第197 頁、第275 頁），觀之上訴人於108 年9月8
     日所書寫予被上訴人之信件內容記載：「那天電話懇親不
    是想跟妳吵架……。」等語，足見該信件係上訴人於兩造經以
    電話聯繫後，方書寫予被上訴人此節，堪認真實。而依上訴
    人所書寫之上開信件，內容略稱被上訴人嘴硬囂張、無情、
    驕傲清高、愚痴、勢利、拋夫忘義、出獄後要買兩個骨灰塔
    位，一個是給被上訴人的等語（見原審卷第19-22 頁），言
    語中對被上訴人多所侮辱謾罵、恐嚇。上訴人雖辯稱其係因
    被上訴人於懇親電話中講話尖酸刻薄、極盡挑釁，其方書寫
    上開內容之信件等語，惟綜合前開被上訴人於108 年1月間
    與上訴人之會客對話內容，可知被上訴人之意乃希望與上訴
    人離婚，縱被上訴人於懇親電話中重提離婚之意而令上訴人
    心生不悅，倘上訴人無離婚意願，應本於理性平和向被上訴
    人表達，及進一步了解被上訴人想法，謀求修補、改善兩造
    關係之道，而非因自身在監行動受限，即寫信並於其中以情
    緒化、貶抑言詞辱罵被上訴人，且語帶恐嚇，致加深兩造感
    情之破裂，上訴人行為確有未洽。
  ⒋又依上訴人於109 年1 月25日所書寫予被上訴人之信件，內
    容為：「一年不見，妳變得如此撕牙裂嘴、潑婦罵街，叫人
    看了真是很不舒服，但妳放心，我目前不會跟妳這種人計較
    ，妳可以繼續如此囂張下去，我會一筆筆給妳記下來，等我
    回去的時候再好好地跟妳算總帳，妳對付男人的那套招數，
    我早就把妳給看透了，少拿妳那上班的手段來對付我，小弟
    我不吃妳那套。告訴妳，這輩子我跟妳糾結怨恨已紛雜難理
    ，將來我會以其人之道，還至其人之身一筆筆慢慢還給妳……
    。」等語（見原審卷第25頁），亦多係辱罵被上訴人之言詞
    ，並稱待其出監後會再與被上訴人算總帳等語，而有恫嚇之
    意。上訴人雖辯稱其係因被上訴人於109 年1 月17日會客時
    對其挑釁、謾罵，其方會書寫上開信件以抒發心情等語，然
    查，原審曾當庭勘驗兩造於109 年1 月17日之會客錄音檔案
    ，內容略為：被上訴人向上訴人表示請上訴人從獄中將離婚
    資料寄出來，讓被上訴人直接去辦理，但上訴人並不願意；
    而上訴人陳稱請被上訴人與上訴人之大姐談一下，被上訴人
    亦不願意，並稱上訴人之大姐曾將其講得很難聽，上訴人遂
    表示那就到時候上法院見啊等語，有原審勘驗筆錄在卷可佐
    （見原審卷第273 頁、第281-285 頁）。依上開會客內容，
    被上訴人係向上訴人陳述其欲辦理離婚，縱被上訴人與上訴
    人就是否辦理離婚之事意見不一，惟並未見被上訴人對上訴
    人有何非理性之挑釁謾罵之詞。上訴人上開所辯並不足採。
  ⒌再者，依上訴人所書寫之上開信件內容復記載：「現在妳再
    怎麼講我難聽的話都無所謂啦！反正主導權在我這裡，我都
    不急了妳又急什麼，而且全台灣坐牢的人這麼多，妳有什麼
    好在乎的，妳少在那邊給我打官腔了，別以為我不知道妳心
    理面在想什麼（什麼往後還是會把我當親人看待，我可沒有
    那個福分跟妳做親人），而且我就是要不如妳所願，我就等
    著看那個雜碎敢跟妳這種有夫之婦的人在一起。」、「如今
    ，對妳，我是徹底失望，緣份至此，等我出獄之後，我們大
    家就好聚好散吧！因為我已看清你這幅撕牙咧嘴、潑婦罵街
    的得性（按指德性）跟嘴臉，妳自己去慢慢找位將來願意替
    妳揹負房貸的人吧！我會成全妳，自己也圖個輕鬆，妳是位
    一輩子在追逐感情藉慰可悲的女人，個性不改總有一天妳會
    踢到鐵板吃虧的，甲○○妳多保重吧！我最大的本錢就是有個
    安康身體。」等語（見原審卷第26-28 頁），即上訴人雖不
    願意如被上訴人所願而在其出獄前即與被上訴人離婚，惟亦
    表示與被上訴人「緣份至此」、「好聚好散」，則其主觀上
    對與被上訴人間之婚姻關係已無再行積極維繫之意欲，亦堪
    認定。
  ㈥婚姻係以夫妻之共同生活為目的，藉由婚姻關係，相互扶持
    ，甘苦與共；信諒為基，情愛相隨，配偶間應互相協力保持
    其共同生活之圓滿、安全及幸福，因而夫妻應相互尊重以增
    進情感和諧及誠摯之相處，此為維持婚姻之基礎，若此基礎
    不復存在，致夫妻無法共同生活，無復合之可能者，應認有
    難以維持婚姻之重大事由存在。本件兩造係於上訴人在監服
    刑時結婚，結婚伊始，上訴人尚須長期服刑，短時間難期可
    共同生活，兩造婚姻本即有名無實且維繫不易，其後復因兩
    造客觀上長期無法共同生活相互扶持，彼此認知想法亦隨各
    處環境不同而日益差距變化，感情因而漸淡生變。被上訴人
    結婚之初未思慮周詳，率爾決定與正在服刑之上訴人結婚，
    嗣因上開因素主觀上已無維持婚姻之意欲，亦未能婉轉向上
    訴人溝通勸說，逕以託詞敷衍及疏離上訴人之方式表達離婚
    意欲，破壞夫妻間應有之真誠、信賴；而上訴人亦未能體察
    被上訴人多年來面對僅有婚姻之名，卻無人相互扶持之辛苦
    ，及彼此與時俱增之各方面差距，更在自覺無力使被上訴人
    回心轉意之際，情緒化書寫前揭二封信件辱罵被上訴人並語
    帶威脅，加劇兩造感情破裂，又依其書寫之109 年1 月25日
    信件內容，亦可見其主觀上亦已無再行積極維繫婚姻關係之
    意，則兩造均已喪失經營婚姻之意欲，堪認夫妻二人相互協
    力以保持夫妻共同生活之圓滿、安全及幸福之基礎已不復存
    在，難期再共同維持和諧之婚姻生活，任何人倘處於同一境
    況，均將喪失維持婚姻之意欲，應認兩造之婚姻已生破綻而
    無回復之希望，有難以維持婚姻之重大事由。而就婚姻破綻
    之發生，兩造應負同等之責任。依前揭規定說明，被上訴人
    依民法第1052條第2 項之規定訴請與上訴人離婚，核屬有據
    。
六、綜合上述，被上訴人依民法第1052條第2 項之規定訴請離婚
    ，為有理由，應予准許。原審為被上訴人勝訴之判決，於法
    並無不合。上訴意旨指摘原判決不當，求予廢棄改判，為無
    理由，應予駁回其上訴。
七、本件事證已臻明確，兩造其餘攻擊防禦方法及舉證，與本件
    判決結果並無影響，爰不逐一論述。
八、據上論結，本件上訴為無理由，爰判決如主文。
中　　華　　民　　國　 110　　年　　10　　月　　27　　日
                            家事法庭
                                審判長法  官  甯  馨
                                      法  官  何悅芳
                                      法  官  林雅莉

以上正本證明與原本無異。
如對本判決上訴，須於判決送達後20日內向本院提出上訴狀，其
未表明上訴理由者，應於上訴後20日內向本院提出上訴理由書（
均須按他造當事人之人數附繕本）。上訴時應提出委任律師或具
有律師資格之人之委任狀，並依附註條文規定辦理。如委任律師
提起上訴者，應一併繳納上訴審裁判費。
中　　華　　民　　國　 110　　年　　10　　月　　27　　日
                                      書記官  陳雅芳
附註：
民事訴訟法第466條之1：
對於第二審判決上訴，上訴人應委任律師為訴訟代理人，但上訴
人或其法定代理人具有律師資格者，不在此限。
上訴人之配偶、三親等內之血親、二親等內之姻親，或上訴人為
法人、中央或地方機關時，其所屬專任人員具有律師資格並經法
院認適當者，亦得為第三審訴訟代理人。
第1項但書及第2項情形，應於提起上訴或委任時釋明之。